臺灣彰化地方法院民事判決
110年度訴字第520號
原      告  陳坤龍  
            陳忠再  
            陳忠吉  
            陳俊宏  
            陳俊欽  
            陳忠孝  
            陳忠維  
            蔡禮六  
            蔡賜    
            陳坤英    住○○市○○區○○路0段0○00號0樓        
                  之0
            陳正霖  
上11人共同
訴訟代理人  張克安律師
被      告  李振妹  


訴訟代理人  陳垚祥律師
上列當事人間請求請求塗銷抵押權登記等事件，本院於民國110
年11月25日言詞辯論終結，判決如下：
    主  文
被告不得執本院一〇二年度司拍字第一一三號民事裁定為執行名
義，對原告聲請強制執行。
本院一一〇年度司執字第一八九五五號拍賣抵押物強制執行事件
，對原告所為之強制執行程序應予撤銷。
被告應將原告所有如附表一所示土地之最高限額抵押權登記予以
塗銷。
訴訟費用由被告負擔。
    事實及理由
壹、程序部分：
一、按訴狀送達後，原告不得將原訴變更或追加他訴，但請求之
    基礎事實同一，擴張或減縮應受判決事項之聲明者，不甚礙
    被告之防禦及訴訟之終結者，不在此限。民事訴訟法第255
    條第1項但書第2款、第3款、第7款定有明文。
二、查原告起訴請求：被告應將如附表一所示土地之抵押權登記
    予以塗銷（見本院卷第11頁）。嗣於民國110年7月12日追加
    聲明為：㈠被告不得執本院102年度司拍字第113號民事裁定
    （下稱系爭拍賣抵押物裁定）為執行名義，對原告所有之不
    動產聲請強制執行。㈡本院110年度司執字第18955號拍賣抵
    押物強制執行事件，對原告所為之強制執行程序應予撤銷。
    ㈢被告應將如附表一所示土地之抵押權登記予以塗銷（見本
    院卷第133至134頁）。經核原告變更聲明之基礎事實與起訴
    之基礎事實係屬同一，均係主張被告就如附表一所示之抵押
    權已消滅，故不得執系爭拍賣抵押物裁定對原告聲請強制執
    行，已執行之程序應予撤銷，故追加之訴之原因事實與原起
    訴聲明有其社會事實之共通性及關聯性，並就原請求所主張
    之事實及證據資料得加以利用，亦不甚礙被告之防禦及訴訟
    之終結，揆諸上開規定，應予准許。
貳、實體部分：
一、原告主張：
  ㈠訴外人陳忠節於87年間，將坐落重測前彰化縣○○鄉○○段0000
    地號土地（下稱系爭重測前土地）應有部分1/45設定本金最
    高限額新臺幣（下同）150萬元、存續期間為87年3月10日至
    87年5月9日之抵押權（下稱系爭最高限額抵押權）與被告，
    嗣前開土地於98年1月23日為分割登記，如附表一所示之土
    地均由系爭重測前土地分割而來，原告等為如附表一所示土
    地之所有人，因當時民法尚未修正第824條之1第2項之規定
    ，如附表一所示之土地，均經登記系爭抵押權。
  ㈡被告於110年4月28日持系爭拍賣抵押物裁定為執行名義，對
    原告所有如附表一所示之土地聲請強制執行，由本院以110
    年度司執字第18955號執行事件執行中（下稱系爭執行程序
    ）。被告雖主張系爭最高限額抵押權所擔保之債權（下稱系
    爭擔保債權）為如附表二所示票據債權及陳忠節之借款債權
    云云，然編號5之本票已非系爭抵押權存續期間所簽發，應
    不受擔保；又被告主張陳忠節應負之1,186,440元切結保證
    書債務，並非系爭最高限額抵押權設定事項所定之借據債務
    ，應不在擔保範圍。
  ㈢如附表二所示之票據發票日、到期日至遲為87年6月21日，被
    告之本票、支票票款請求權至遲於90年6月21日即已消滅，
    系爭最高限額抵押權亦因系爭擔保債權時效完成後5年未行
    使，至95年6月21日而消滅。
  ㈣縱使認為被告之借款債權亦為系爭擔保債權，然被告自本票
    到期日即87年6月21日起，即可行使權利卻未主張，則該債
    權請求權至102年6月21日已罹於時效，系爭抵押權至107年6
    月21日亦已除斥期間屆滿而消滅。被告雖於102年間曾聲請
    系爭拍賣抵押物裁定，然至110年4月間始向法院聲請強制執
    行程序，並未生中斷時效之效力，是系爭抵押權所擔保之債
    權已罹於消滅時效，系爭抵押權則因除斥期間經過而消滅。
  ㈤系爭抵押權之登記妨害原告等就如附表一所示之土地所有權
    ，且系爭執行序已就如附表一編號2至4、7至10所示之土地
    為查封登記，原告仍有受被告持系爭拍賣抵押物裁定聲請強
    制執行之危險，爰依民法第767條第1項中段、強制執行法第
    14條第1、2項之規定提起本件訴訟，並聲明：如主文所示。
二、被告則以：
　㈠被告於86年間經由訴外人陳聰明借貸1,186,440元予陳忠節（
    下稱系爭借款），陳忠節於86年3月6日簽發如附表二編號1
    所示、到期日為86年4月6日、同面額之本票1紙作為擔保，
    惟到期無法還款，陳忠節遂於87年3月6日開立同面額本票1
    張、及陳忠節之配偶為共同發票人之同面額支票1張，並於
    同日書立切結保證書與被告收執，復交付系爭重測前土地應
    有部分1/45之權狀正本，由陳忠節於87年3月10日設定系爭
    最高限額抵押權與被告，陳忠節復於87年4月24日簽發如附
    表二編號2、3所示，到期日為87年6月21日、面額為18萬元
    、54,000元之本票，於87年6月23日簽發如附表二編號4所示
    到期日為87年7月17日、面額為187,200元之本票各1紙，作
    為上開借款之利息及違約金，系爭擔保債權即為被告上開借
    款本金及利息、違約金債權及票據債權。
　㈡被告於102年4月間曾請求陳忠節返還借款，並於同年8月1日
    向本院聲請系爭拍賣抵押物裁定、同年8月5日以如附表二編
    號1、3至5所示之本票向法院聲請本票裁定，由臺灣高雄地
    方法院（下稱高雄地院）以102年度司票字第3004號裁定准
    予強制執行，以及同日向高雄地院聲請上開借款之支付命令
    ，由高雄地院以102年司促字第34436號核發支付命令予陳忠
    節，陳忠節未聲明異議而於102年10月11日確定；被告已於
    請求後6個月內聲請拍賣抵押物、本票裁定及支付命令等，
    依民法第137條第1項規定，時效應重新起算。
　㈢又102年間之系爭拍賣抵押物裁定已寄送與原告等，原告均未
    曾提出異議，亦未提出系爭抵押權擔保之債權時效已消滅之
    抗告，屬拋棄時效利益之默示意思表示；又訴外人中國信託
    股份有限公司曾以被告及陳忠節為共同被告，起訴請求確認
    系爭抵押權不存在，由本院110年度員簡字第80號審理時，
    陳忠節於110年3月31日當庭承認系爭擔保債權存在，而拋棄
    時效利益，是系爭最高限額抵押權尚未消滅，原告請求塗銷
    系爭抵押權及撤銷強制執行程序並無理由。並聲明：原告之
    訴駁回。
三、經法院協助兩造整理爭執與不爭執事項如下：（本院卷第36
    8至370頁）
　㈠不爭執事項：
  1.訴外人陳忠節於87年3月10日，以系爭重測前土地應有部分1
    /45，設定系爭最高限額抵押權與被告，並於87年4月29日為
    系爭最高限額抵押之登記。
  2.系爭最高限額抵押權擔保之債權，為陳忠節對被告於最高限
    額債權金額內，將來所負之借據、票據、保證、損害賠償、
    及其他一切債務（包括過去所負現在尚未清償者），以及利
    息、違約金、遲延利息、實行抵押權費用。
  3.陳忠節於下列發票日期，簽發如附表二所示票據與被告。
  4.系爭重測前土地於97年10月30日為裁判分割之和解，由原告
    分割取得附表一所示地號、面積之土地，並均登記被告就各
    筆土地權利範圍1/45之系爭最高限額抵押權。
  5.被告於102年7月31日，向本院聲請拍賣附表一所示之抵押物
    ，本院於102年12月20日為系爭拍賣抵押物裁定；被告於110
    年4月28日以上開裁定向本院聲請拍賣附表所示之抵押物，
    本院以110年度司執字第18955號為強制執行程序。
  6.被告持附表二編號1、3、4、5之本票，於102年8月5日向高
    雄地院聲請對陳忠節為本票裁定，高雄地院於102年8月23日
    為102年度司票字第3004號為本票裁定准予強制執行。
  7.被告於102年8月5日向高雄地院聲請對陳忠節為1,607,460元
    及遲延利息之支付命令，高雄地院於102年8月28日以102年
    度司促字第34436號支付命令，命陳忠節給付被告1,607,460
    元，及其中1,186,440元自86年4月26日起、18萬元自87年6
    月21日起、187,200元自87年7月17日起、54,000元自87年6
    月21日起，均至清償日止之遲延利息及違約金。
  8.訴外人中國信託銀行向陳忠節及被告提起確認系爭最高限額
    抵押權不存在事件，本院以110年度員簡字第80號案件受理
    ，陳忠節於該案110年3月31日審理時稱：「當初向被告借款
    ，設定抵押權給被告」等語。
 ㈡本件爭執事項：
  1.系爭最高限額抵押權擔保之債權為何？請求權時效何時屆滿
    ？
  2.被告抗辯時效中斷有無理由？
  3.原告有無承認債務？
  4.原告請求塗銷系爭最高限額抵押權有無理由？
  5.原告請求撤銷系爭執行程序有無理由？
四、得心證之理由：
　㈠原告主張為附表一所示不動產之所有人，訴外人陳忠節於87
    年間為被告設定如附表一所示之最高限額抵押權，被告於11
    0年4月28日向本院聲請拍賣抵押物之強制執行程序等節，業
    據原告提出土地登記第一類謄本、臺灣省彰化縣土地登記簿
    影本、地籍異動索引、民事強制執行聲請狀影本、本院民事
    執行處查封登記函影本為憑（見本院卷第21至49頁、第69至
    123頁、第143至171頁），並為被告所不爭執，堪信為真實
    。
　㈡系爭擔保債權為系爭借款債權及如附表二編號1至4之票據債
    權，其請求權至遲應於102年4月5日全部屆滿：
  1.被告主張如附表二編號1至5之票據債權、系爭借款債權及利
    息、違約金等，均為系爭最高限額抵押權所擔保之債權等語
    ；原告就附表二編號1至4之票據債權為系爭擔保債權不爭執
    ，惟否認包含系爭借款債權與附表二編號5之本票債權等語
    ，查：
　⑴按抵押權所擔保之債權，其種類及範圍，屬於抵押權之內容
    ，依法應經登記，始生物權之效力，惟地政機關辦理土地登
    記時，其依法令應行登記之事項，如因內容過於冗長，登記
    簿所列各欄篇幅不能容納記載，可以附件記載，作為登記簿
    之一部分，關於最高限額抵押權所擔保之債權，如未於土地
    登記簿一一記載，在目前可以其聲請登記時提出之最高限額
    抵押權設定契約書，視為登記簿之附件，在該契約書上記載
    之該抵押權所擔保之債權，均認為抵押權效力之所及（最高
    法院76年3月24日76年度第6次民事庭會議決議可資參照）。
    查訴外人陳忠節於87年3月6日出具切結保證書，承諾於同年
    4月6日返還積欠被告之1,186,440元，並交付系爭重測前土
    地之權狀正本、如附表二編號2支票為擔保等節，有切結保
    證書、支票影本在卷為憑（見本院卷第325、329頁），嗣陳
    忠節與被告共同設定系爭最高限額抵押權，並於其他特約事
    項第1條約定：陳忠節積欠被告之借據、票款、保證、損害
    賠償等及其他一切債務（包含過去所負現在尚未清償者）以
    及利息、遲延利息、違約金、實行抵押權費用等，均為系爭
    擔保債權（見本院卷第184頁）。堪信陳忠節與被告於87年3
    月間確有1,186,440元之借款返還債務，並為擔保上開債務
    始交付系爭土地權狀與被告設定系爭最高限額抵押權，並於
    其他特約事項約定系爭擔保債權包括陳忠節於設定系爭最高
    限額抵押權前之借款債務，故系爭借款債權應為系爭擔保債
    權之範圍，堪可認定。
　⑵按最高限額抵押權，如定有存續期間，則在訂約時已發生之
    債權及存續期間內所發生之債權，皆為抵押權效力所及，若
    在抵押權存續期間後所發生之債權，則當然不在抵押權擔保
    之範圍內。查如附表二編號5所示本票之發票日期為87年6月
    23日、到期日為87年7月17日，有本票影本在卷可參（見卷
    第333頁），而系爭最高限額抵押權之存續期間為87年3月10
    日至同年5月9日，是上開本票債權並非系爭最高限額抵押權
    存續期間發生之債權，應非系爭擔保債權。被告雖辯稱上開
    本票之原因關係，為系爭借款屆期未返還之利息及違約金云
    云，然被告並未舉證證明系爭借款債權另有約定利息、違約
    金，自難認被告主張有據；況系爭最高限額抵押權經登記之
    利息為「依照中央銀行放款利率」、違約金為「依照各個契
    約約定」等節（見本院卷第21頁），而附表二編號5之本票
    金額與系爭借款債權之利率關係為何，亦未見被告說明舉證
    ，自難認被告主張有據，被告抗辯應不足採。
　2.系爭擔保債權之請求權時效何時屆滿：
　⑴按票據上之權利，對匯票承兌人及本票發票人，自到期日起
    算；見票即付之本票，自發票日起算；3年間不行使，因時
    效而消滅。對支票發票人自發票日起算，1年間不行使，因
    時效而消滅，票據法第22條第1項明文規定。查如附表二編
    號1之本票到期日為86年4月6日、編號3、4之本票到期日均
    為87年6月21日，有本票影本附卷為憑（見本院卷第327、33
    1、333頁），是被告就上開本票對陳忠節之票款請求權，應
    分別於89年4月5日、90年6月20日屆滿。又附表二編號2之支
    票發票日為87年4月6日，有支票影本為據（見本院卷第325
    頁），是被告之支票票款請求權時效則於88年4月5日屆滿，
    堪以認定。
　⑵查陳忠節於87年3月6日承諾應返還被告之借款本金及計至87
    年4月6日之利息共為1,186,440元，並簽具切結保證書及系
    爭票載發票日為87年4月6日之支票與被告等節，有切結保證
    書及支票影本附卷可稽（見卷第325、329頁），可見被告與
    陳忠節約定系爭借款之清償日期應為87年4月6日。則依民法
    第125條之規定，系爭借款請求權之時效應於102年4月5日屆
    滿，應屬明確。
　㈢被告抗辯時效中斷應無足採：　
　1.按消滅時效，因左列事由而中斷：一、請求，二、承認，三
    、起訴；左列事項，與起訴有同一效力：一、依督促程序，
    聲請發支付命令，二、聲請調解或提付仲裁，三、申報和解
    債權或破產債權，四、告知訴訟，五、開始執行行為或聲請
    強制執行。又時效因請求而中斷者，若於請求後六個月內不
    起訴，視為不中斷，民法第129條及第130條分別定有明文。
　2.如附表二編號1、3、4之本票裁定部分：
　⑴按聲請本票裁定強制執行之行為並非起訴，僅能認係行使請
    求權之意思通知（最高法院89年度台上字第1584號判決意旨
    參照，最高法院93年度台上字第2329號判決意旨亦同此見解
    ）。且消滅時效完成後，即不生消滅時效中斷之問題，自無
    核發債權憑證後，時效即無消滅或可重行起算。
　⑵查被告於102年8月5日持附表二編號1、3、4、5之本票，向高
    雄地院聲請對陳忠節為本票裁定，高雄地院於102年8月23日
    為102年度司票字第3004號為本票裁定准予強制執行一事，
    有民事本票裁定聲請狀、高雄地院民事裁定在卷為憑（見高
    雄地院102年度司票字第3004號影卷）。惟如附表二編號1、
    3、4之票款請求權分別於89年4月5日、90年6月20日即已屆
    滿，編號5之本票則非系爭擔保債權已如前述，被告應於90
    年6月20日前行使票據權利，卻於102年8月5日始向法院聲請
    本票裁定，復未於請求後6個月內向陳忠節提起返還票款之
    訴訟或依本票裁定聲請強制執行，是被告前述票款請求權之
    時效仍未中斷，如附表二編號1、3、4之本票上所載權利仍
    已罹於時效消滅。
　3.支付命令部分：
　⑴按物上擔保人（物上保證人）以擔保物為限負「物之有限責
    任」，與保證人係以其全部財產負「人之無限責任」，兩者
    在責任本質及成立基礎上雖未盡相同，且民法物權編僅於第
    879條規定，為債務人設定抵押權之第三人，代為清償債務
    ，或因抵押權人實行抵押權致失抵押物之所有權時，依關於
    保證之規定，對於債務人有求償權。然物上擔保人以自己之
    所有物，為債務人設定擔保，其法律上地位與保證人無異，
    對債務擔保之履行而言，均係以自己之財產清償債務人債務
    ，並無二致，故民法第742條規定，於物上擔保人之情形，
    自可類推適用之。又保證債務為從債務，如主債務不存在，
    保證債務自無從發生；主債務人所有之抗辯，保證人均得主
    張之，主債務人拋棄其抗辯者，保證人仍得主張之（民法第
    742條規定參照）。則主債務之請求權因時效完成而消滅，
    其效力亦及於保證債務，保證人得主張時效之利益，縱主債
    務人拋棄其利益，保證人仍得主張之。
　⑵查被告於102年8月5日以陳忠節簽發如附表二編號1、3至5之
    本票向其借款為由，對陳忠節聲請1,607,640元之支付命令
    ，並提出如附表二編號1、3至5之本票為證；陳忠節收受支
    付命令後並未異議，系爭支付命令已於102年10月11日確定
    等節，有民事聲請支付命令狀、本票影本、確定證明書在卷
    為憑（見高雄地院102年度司促字第34436號影卷）。然被告
    於本件自陳附表編號3至5之本票並非借款債權，而係系爭借
    款之利息、違約金等語（見本院卷第378頁、422頁），應認
    被告於102年8月5日向陳忠節聲請支付命令係請求陳忠節返
    還系爭借款。然被告對陳忠節之系爭借款返還請求權，應於
    102年4月5日屆滿已如前述，被告遲至102年8月5日始向高雄
    地院聲請核發支付命令，已逾15年之時效期間，雖主債務人
    陳忠節並未對系爭支付命令聲明異議主張時效利益，然原告
    等係因系爭重測前土地於98年1月23日經和解分割協議，而
    取得如附表一所示土地，並經轉載被告之系爭最高限額抵押
    權，是原告等對陳忠節之系爭借款債務，應屬物上保證人之
    地位。則陳忠節雖未就系爭支付命令主張時效抗辯，揆諸上
    開說明，原告等仍得援引陳忠節之時效抗辯，故原告於本件
    訴訟主張被告之系爭借款債權已罹於請求權時效，應屬有據
    ，主債務人陳忠節縱未行使其時效抗辯，原告等仍得對被告
    主張之。
  ㈢原告等並未承認債務，亦不因陳忠節承認債務而拋棄時效利
    益：　
　1.被告雖抗辯原告等於102年間收受系爭拍賣抵押物裁定後未
    提出異議，即已拋棄時效抗辯云云，惟查：
　⑴按消滅時效因承認而中斷，固為民法第129條第1項第2款所明
    定。惟所謂時效中斷者，係指時效完成以前，因法定事由之
    發生，而使前此已進行之時效期間歸於無效，重行起算其期
    間之意。是債務人對於時效完成後所為之承認，除債務人知
    時效之事實而為承認者，其承認可認為拋棄時效利益之默示
    意思表示外，本無中斷時效可言。又時效利益之拋棄係處分
    行為之一種，應由因時效受利益之人，對於時效完成受不利
    益之當事人，以意思表示為之（最高法院49年度台上字第26
    20號判例、83年度台上字第2924號裁判意旨參照）。又債務
    人於時效完成後對於債務所為之承認，必須債務人為承認時
    「已知」時效完成，仍為承認債務之表示，始可認為其有「
    拋棄」時效利益之默示意思表示。若債務人不知時效完成，
    對於其得享受時效利益之事實尚無所悉，其所為承認，無從
    推認有默示同意拋棄時效利益之意。
　⑵查原告等係因陳忠節提供擔保之土地分割後，始為系爭最高
    限額抵押權之抵押債務人，而本件土地謄本僅記載擔保債權
    之最高限額，未記載擔保債權之種類、成立時間等事項，此
    有土地謄本可稽（見本院卷第21至49頁），則原告等主張於
    102年間收受系爭拍賣抵押物裁定時，尚不知悉系爭擔保債
    權之種類、成立時間為何及請求權時效何時屆滿，故渠等雖
    未就裁定提起抗告，亦非表示其已明知時效已消滅而默示同
    意拋棄時效抗辯，應屬有據，自不得以原告等未就系爭拍賣
    抵押物裁定提起抗告，遽認渠等承認系爭擔保債權。
　2.被告抗辯陳忠節於110年3月31日本院另案110年度員簡字第8
    0號案件審理時，當庭承認系爭借款債權而拋棄時效抗辯，
    故系爭擔保債權之請求權尚未罹於時效云云，惟查：
　⑴按保證，乃在擔保主債務之履行，具有從屬性，是同法第747
    條規定，向主債務人請求履行，及為其他中斷時效之行為，
    對於保證人亦生效力。惟此僅以債權人向主債務人所為請求
    、起訴或與起訴有同一效力之事項為限，若同法第129條第1
    項第2款規定之承認，性質上乃主債務人向債權人所為之行
    為，既非同法第747條所指債權人向主債務人所為中斷時效
    之行為，對於保證人自不生效力（最高法院68年台上字第18
    13號裁判意旨可供參考）。而物上保證人以擔保物為限負「
    物之有限責任」，保證人則係以其全部財產負「人之無限責
    任」，二者在責任本質及成立基礎上雖未盡相同，然物上保
    證人以自己之所有物，為債務人設定擔保，其法律上地位與
    保證人無異，對擔保主債務之履行而言，均係以自己之財產
    清償主債務人之債務，且擔保物權亦具有從屬性，故於債權
    人長期不實行其抵押權，而涉及民法第880條規定之適用時
    ，就請求權時效是否消滅，應得類推適用同法第747條規定
    ，即僅以債權人向主債務人請求履行，及為其他中斷時效之
    行為，對於物上保證人始生效力，倘債權人未向主債務人為
    中斷時效之行為，而僅債務人為承認者，對於物上保證人不
    生效力。
　⑵查陳忠節於訴外人中國信託商業銀行股份有限公司向陳忠節
    及被告提起之確認抵押權不存在事件(由本院以110年度員簡
    字第80號案件審理)，固於110年3月31日言詞辯論期日當庭
    表示：當時係為向被告借款始設定系爭最高限額抵押權等語
    （見本院卷第301頁），然陳忠節上開陳述內容甚不明確，
    就借款之時間、金額均未具體表明，已難遽認係承認系爭借
    款債務；況縱使陳忠節於系爭擔保債權之請求權時效屆滿後
    主動承認債務，揆諸上開說明，對原告等而言，亦不因陳忠
    節承認債務而重新起算消滅時效，被告上開抗辯，難以憑採
    。
  ㈣原告請求被告塗銷系爭最高限額抵押權登記應有理由：
  1.按96年3月28日增訂、同年9月28日施行之民法第881條之1第
    1項規定：「稱最高限額抵押權者，謂債務人或第三人提供
    其不動產為擔保，就債權人對債務人一定範圍內之不特定債
    權，在最高限額內設定之抵押權。」第2項規定：「最高限
    額抵押權所擔保之債權，以由一定法律關係所生之債權或基
    於票據所生之權利為限。」，最高限額抵權所擔保之債權必
    須自此一定範圍內所生者為限。又最高限額抵押權所擔保之
    債權，其請求權已因時效而消滅，如抵押權人於消滅時效完
    成後，5年間不實行其抵押權者，該債權不再屬於最高限額
    抵押權擔保之範圍，修正後之民法第881條之15亦定有明文
    。且依民法物權編施行法第17條規定可知，前開規定於民法
    物權編修正施行前設定之最高限額抵押權，亦適用之。查本
    件附表一所示最高限額抵押權雖係於96年9月28日前所設定
    之最高限額抵押權，然依民法物權編施行法第17條規定，亦
    適用修正後之民法第881條之1第1項、第881條之15規定。
  2.又按以抵押權擔保之請求權雖經時效消滅，債權人仍得就其
    抵押物取償，固為民法第145條第1項所明定，惟抵押權人於
    消滅時效完成後，如長期不實行其抵押權，不免將使權利狀
    態永不確定，有害於抵押人之利益，為維持社會交易秩序，
    故民法第880條規定：「以抵押權擔保之債權，其請求權已
    因時效而消滅，如抵押權人於消滅時效完成後，五年間不實
    行其抵押權者，其抵押權消滅。」該條所稱實行抵押權，於
    依民法第873條第1項聲請法院拍賣抵押物之場合，係指抵押
    權人依法院許可拍賣抵押物之裁定，聲請執行法院強制執行
    拍賣抵押物，或於他債權人對於抵押物聲請強制執行時，聲
    明參與分配而言，不包括抵押權人僅聲請法院為許可拍賣抵
    押物之裁定之情形在內。否則，抵押權人祇須聲請法院為許
    可拍賣抵押物之裁定，即可使抵押權無限期繼續存在，顯與
    法律規定抵押權因除斥期間之經過而消滅之本旨有違。（最
    高法院87年度台上字第969號民事判決）。查：
　⑴被告固曾於102年7月31日曾向本院聲請就原告等所有如附表
    一所示之抵押物准予拍賣，本院於102年12月20日為系爭拍
    賣抵押物裁定，然被告遲至110年4月21日始以系爭拍賣抵押
    物裁定聲請強制執行等節，有民事聲請狀、民事聲請強制執
    行狀、系爭拍賣抵押物裁定在卷為憑（本院卷第143至159頁
    、第175至186頁）。是被告雖於系爭借款債權、本票債權請
    求權時效屆滿後5年內即107年4月5日前，即聲請拍賣抵押物
    ，然並未於上開期日前對如附表一所示之抵押物聲請強制執
    行，則依民法第881條之15規定，系爭借款債權、本票債權
    已不再屬於系爭最高限額抵押權之擔保範圍。
　⑵被告復抗辯曾於102年3月間，對於如附表一所示之不動產聲
    明參與分配，已於時效期間內實行系爭最高限額抵押權云云
    。然被告所聲請參與分配之執行事件，乃本院102年度司執
    字第6028號，債權人為訴外人中國信託商業銀行股份有限公
    司、債務人為訴外人陳忠再之清償債務事件、執行標的物為
    陳忠再所有重測前埔鹽鄉光明段1030、1030-1、1031地號土
    地權利範圍7/120、7/120、1/45等節，有本院民事執行處通
    知在卷為憑（見本院卷第215至217頁），並非以債務人陳忠
    節之債權及系爭最高限額抵押權之擔保物即如附表一所示土
    地聲明參與分配，自與實行系爭最高限額抵押權有間，原告
    上開抗辯應無可採。
　3.按最高限額抵押契約定有存續期間者，其期間雖未屆滿，然
    若其擔保之債權所由生之契約已合法終止或因其他事由而消
    滅，且無既存之債權，而將來亦確定不再發生債權，其原擔
    保之存續期間內所可發生之債權，已確定不存在，依抵押權
    之從屬性，應許抵押人請求抵押權人塗銷抵押權設定登記（
    最高法院83年台上字第1055號判例意旨參照）。至若所約定
    之存續期間已屆滿，且事實上亦無受擔保之債權存在，依上
    開說明，基於抵押權之從屬性，既無主債權存在，則最高限
    額抵押權亦應歸於消滅，自應許抵押人得請求抵押權人塗銷
    抵押權設定登記。查系爭最高限額抵押權之存續期間於87年
    5月9日即已屆滿，被告主張之系爭擔保債權即系爭借款債權
    及附表二編號1至4所示之票據債權，因被告未於請求權時效
    屆滿5年內行使抵押權，均已非系爭最高限額抵押權之擔保
    範圍，則系爭最高限額抵押權存續期間屆滿後，應無所擔保
    之主債權存在，是基於抵押權之從屬性，系爭最高限額抵押
    權應歸於消滅。又系爭最高限額抵押權既已消滅而不存在，
    則其抵押權登記之存在，對原告等如附表一所示土地應有部
    分之所有權自有妨害，是原告依民法第767 條之規定，訴請
    被告塗銷系爭最高限額抵押權登記，即屬有據。
  ㈤原告依強制執行法第14條第 2項規定請求撤銷系爭執行程序
    ，為有理由：
  1.按執行名義成立後，如有消滅或妨礙債權人請求之事由發生
    ，債務人得於強制執行程序終結前，向執行法院對債權人提
    起異議之訴；執行名義無確定判決同一之效力者，於執行名
    義成立前，如有債權不成立或消滅或妨礙債權人請求之事由
    發生，債務人亦得於強制執行程序終結前提起異議之訴，強
    制執行法第14條第1項前段、第2項定有明文。
  2.查系爭執行程序之執行名義為系爭拍賣抵押物裁定，並無確
    定判決同一效力，而系爭最高限額抵押權已無擔保債權而欠
    缺從屬性，被告應塗銷抵押權登記已如前述，則原告於系爭
    執行事件強制執行程序終結前，依強制執行法第14條第1項
    、第2項規定，提起本件債務人異議之訴，請求撤銷系爭執
    行事件之強制執行程序，即屬有據。
五、綜上所述，被告前開所辯均屬無憑，本件原告依民法第767
    條之規定，請求被告塗銷系爭最高限額抵押權之設定登記，
    並依強制執行法第14條第1項、第2項之規定，請求撤銷本院
    110年度司執字第18955號拍賣抵押物執行事件之強制執行程
    序，被告不得執本院102年度司拍字第113號民事裁定為執行
    名義，對原告所有之不動產聲請強制執行，均為有理由，應
    予准許。
六、本件事證已臻明確，兩造其餘攻擊防禦及舉證，與判決結果
    不生影響，爰不另一一論述。
七、訴訟費用負擔之依據：民事訴訟法第78條。
中　　華　　民　　國　　110 　年　 12 　　月　  23  　日
                  
　　　　　　　　　民事第二庭    法　官　王姿婷
以上正本係照原本作成。
如對判決上訴，應於判決送達後20日內向本院提出上訴狀。如委
任律師提起上訴者，應一併繳納上訴審裁判費。
中　　華　　民　　國　　110 　年　　12　　月　　24　　日
　　　　　　　　　              書記官  吳曉玟
附表一
編號 不動產種類 土地坐落地號、面積 所有權人、權利範圍 抵押權（登記內容） 1 土地 彰化縣○○鄉○○○段000地號、 面積：142.49平方公尺、 所有權人：陳坤龍 權利範圍：全部 權利種類：抵押權 收件年期、字號：彰化縣溪湖地政事務所民國87年溪字第001761號 登記日期：民國87年4月29日 登記原因：設定 權利人：李振妹 債權額比例：全部 擔保債權總金額：本金最高限額新台幣1,500,000元正 存續期間：自民國87年3月10日至民國87年5月9日 清償日期：依照各個契約約定 利息（率）：依照中央銀行放款利率 遲延利息（率）：依照中央銀行放款利率 違約金：依照各個契約約定 債務人及債務額比例：陳忠節 權利標的：所有權 設定權利範圍：45分之1 證明書字號：110溪資字第520號 設定義務人：陳忠節 共同擔保地號：新光明段158、159、160、161、162、163、164、166、168、169、170、171 2 土地 彰化縣○○鄉○○○段000地號、 面積：168.24平方公尺 所有權人：蔡賜、蔡禮六 權利範圍：蔡賜、蔡禮六各2分之1  3 土地 彰化縣○○鄉○○○段000地號、 面積：118.66平方公尺 所有權人：陳忠再 權利範圍：全部  4 土地 彰化縣○○鄉○○○段000地號、 面積：119.35平方公尺 所有權人：陳忠吉 權利範圍：全部  5 土地 彰化縣○○鄉○○○段000地號、 面積：145.24平方公尺 所有權人：陳俊宏、陳俊欽 權利範圍：陳俊宏、陳俊欽各2分之1  6 土地 彰化縣○○鄉○○○段000地號、 面積：522.90平方公尺 所有權人：陳俊宏、陳俊欽 權利範圍：陳俊宏、陳俊欽各2分之1  7 土地 彰化縣○○鄉○○○段000地號、 面積：190.41平方公尺 所有權人：陳坤龍、陳坤英 權利範圍：陳坤龍、陳坤英各2分之1  8 土地 彰化縣○○鄉○○○段000地號、 面積：76.68平方公尺 所有權人：陳正霖 權利範圍：全部  9 土地 彰化縣○○鄉○○○段000地號、 面積：76.14平方公尺 所有權人：陳忠孝 權利範圍：全部  10 土地 彰化縣○○鄉○○○段000地號、 面積：200.15平方公尺 所有權人：陳忠維 權利範圍：全部  

附表二
編號 發票日 到期日 面額（新臺幣） 備註 1 86年3月6日 同年4月6日 1,186,440元 本票 2 87年4月6日（票載發票日）  1,186,440元 支票 3 87年4月24日 87年6月21日 180,000元 本票 4 87年4月24日 87年6月21日 54,000元 本票 5 87年6月23日 87年7月17日 187,200元 本票